臺灣臺北地方法院刑事判決
110年度訴字第820號
公  訴  人  臺灣臺北地方檢察署檢察官
被      告  謝維嘉



            謝龍輝


                    （另案現於法務部○○○○○○○○○○○執行並寄法務部○○○○○○○○中）
上列被告因詐欺等案件，經檢察官提起公訴（110年度偵字第181
03號、110年度少連偵字第53號），本院判決如下：
    主  文
丙○○犯三人以上共同冒用公務員名義詐欺取財罪，處有期徒刑貳
年肆月。
未扣案之犯罪所得新臺幣肆萬伍仟元沒收，於全部或一部不能沒
收或不宜執行沒收時，追徵其價額。
附表二所示偽造之印文沒收。
乙○○被訴部分，公訴不受理。
    事  實
一、丙○○為乙○○（於民國111年10月27日死亡，被訴部分公訴不
    受理，詳後述）之子，丙○○與乙○○透過臉書廣告應徵工作，
    而加入由甲○○（本院另行審理中）、彭祥榮（另經判決確定
    ）、真實姓名年籍均不詳之「肥肥」、「08957」、「毛線
    」、「卡比」等人所組成之詐欺集團（下稱本案詐欺集團）
    ，丙○○擔任交付偽造之公文書予被害人而為行使，並向被害
    人收取詐欺款項繳回本案詐欺集團之角色（俗稱「車手」）
    ，丙○○即與乙○○、楊家樂、彭祥榮及本案詐欺集團成員，共
    同意圖為自己不法之所有，基於三人以上共同冒用公務員名
    義詐欺取財、行使偽造公文書及洗錢之犯意聯絡，先由本案
    詐欺集團之真實姓名年籍均不詳之成員，於109年11月16日
    至同年12月1日，假冒中華電信客服人員、「165專線黃家安
    警官」、「邱雲昌檢察官」、「吳文正法官」等公務員名義
    ，撥打電話予丁○○佯稱其涉入刑事案件，須核對銀行帳戶金
    額以配合調查云云，丁○○因而陷於錯誤後，依指示提領現金
    後，本案詐欺集團遂將事先偽造如附表二所示之公文書傳真
    至便利商店，再指派丙○○、乙○○等其他真實姓名年籍均不詳
    之人假冒為「法院科員」，丙○○即於109年11月18日下午3時
    46分前某時許，先至超商接收附表二所示之公文書影本列印
    後，於109年11月18日下午3時46分許，至丁○○位在臺北市○○
    區○○○路0段00號1樓之住處，佯稱係「法院科員」而收取新
    臺幣（下同）150萬元（即附表一編號5），另於附表一編號
    1至4、6至14所示之時間，乙○○、本案其他詐欺集團成員至
    丁○○上開住處，向丁○○收取收取如附表一編號1至4、6至14
    所示之款項，再同時交付丁○○如附表二所示之偽造公文書予
    丁○○而行使之（附表編號14該次收款車手未交付偽造公文書
    ），足生損害於司法公文書之公信力。丙○○於111年11月18
    日下午3時46分許向丁○○收取款項後，依照本案詐欺集團成
    員「08957」之指示，於同日下午4時至5時許，在臺北市○○
    區○○路0號麥當勞地下室廁所內，將收取之150萬元交予甲○○
    ，以此方法製造金流之斷點，隱匿上開詐欺所得款項之去向
    。嗣後本案詐欺集團成員又接續上開犯意，再次指示丁○○提
    領現金，並以相同手法指派彭祥榮接受如附表二所示之偽造
    公文書後，於109年12月10日下午4時43分許至丁○○上開住處
    準備向丁○○收取款項（惟丁○○已察覺有異而配合警方查緝，
    即附表一編號15），彭祥榮旋即遭在場埋伏之警方逮捕，始
    查獲上情。
二、案經丁○○訴由臺北市政府警察局松山分局報告臺灣臺北地方
    檢察署檢察官偵查起訴。
    理  由
甲、有罪部分：
壹、證據能力：
一、供述證據：
    本判決所引用之各該被告以外之人於審判外之陳述，業據被
    告丙○○於準備程序不爭執證據能力（見本院訴卷一第150至1
    51頁），復於辯論終結前亦未對該等證據之證據能力聲明異
    議，本院審酌前開陳述作成時之情況，並無違法取證之瑕疵
    ，亦認以之作為證據為適當，是本案其餘被告以外之人於審
    判外之言詞或書面陳述等供述證據，依刑事訴訟法第159條
    之5，自均得為證據。
二、非供述證據：
　　卷內所存經本判決引用為證據之非供述證據部分，經核與本
    件待證事實均具有關聯性，且無證據證明係違反法定程序所
    取得，依刑事訴訟法第158條之4反面解釋，均有證據能力。
貳、認定犯罪事實所憑之證據及理由：
一、上開犯罪事實，業據被告丙○○於警詢、偵查及本院審理時均
    坦承不諱（見偵卷第101至106頁、第117至120頁、第335至3
    38頁、本院審訴卷第73頁、本院訴卷二第232頁），核與證
    人即告訴人丁○○、證人即同案被告乙○○證述情節大致相符（
    見偵卷第127至131頁；偵卷第73至78頁、第354至355頁），
    並有告訴人丁○○提供之支票存摺存款對帳單、對帳單交易明
    細、客戶歷史檔交易明細查詢表、存摺封面及明細、對帳單
    等影本、附表二所示之偽造公文書、刑案現場採證照片、監
    視錄影畫面拷貝光碟及翻拍照片、同案被告甲○○持用門號之
    通聯調查查詢單及紀錄、甲○○等人共組詐欺車手集團案組織
    圖、告訴人之交付地、金額列表等附卷可稽（見偵卷第135
    至153頁、偵卷第155至157頁、偵卷第159頁、偵卷第13至18
    、45至46、209至233、少連偵第19至51、81至95頁、偵卷第
    52頁、偵卷第19頁、偵卷第133頁）。足認被告丙○○上開任
    意性自白與事實相符，應可採信。
二、本件事證明確，被告犯行堪以認定，應予依法論科。
參、論罪科刑：
一、論罪：
　㈠被告丙○○成立之罪名：
　⒈稱公文書者，謂公務員職務上製作之文書，刑法第10條第3項
    定有明文。若由形式上觀察，文書之製作人為公務員，且其
    內容係就公務員職務上之事項而製作，即使該偽造之文書所
    載製作名義機關不存在，或其所記載之內容並非該管公務員
    職務上所管轄之事項，甚至其上所蓋印文與公印文之要件不
    合，而非公印文，惟社會上一般人無法辨識而仍有誤信該文
    書為真正之危險時，仍難謂其非公文書（最高法院103年度
    台上字第3701號判決意旨參照）。另所謂行使偽造公文書，
    乃依公文書之用法，以偽造之公文書充作真正而加以使用之
    意，故行為人就偽造公文書之內容向他方有所主張，而他方
    亦處於可得了解之狀態者，即足當之。本案如附表二之偽造
    公文書，形式上觀之印有「臺灣臺中地方法院」之印文，文
    書內容載明「臺灣臺中地方法院法院公證款」、「臺灣臺中
    地方法院公證本票」、案由「洗錢防制法」等字樣，由形式
    上觀察已表明係由政府機關所出具，且文書上所載關於刑事
    案件偵辦及款項執行之處理等內容，對於社會上一般人而言
    ，顯有誤信其為真正之危險，性質上自屬偽造之公文書甚明
    。
　⒉按洗錢之定義，在新法施行後，與修正前規定未盡相同，因
    此是否為洗錢行為，自應就犯罪全部過程加以觀察，以行為
    人主觀上具有掩飾或隱匿其特定犯罪所得或變得之財產或財
    產上利益，與該特定犯罪之關聯性，使其來源形式上合法化
    ，或使他人逃避刑事追訴、處罰之犯罪意思，客觀上有掩飾
    或隱匿特定犯罪所得之財物或財產上利益之具體作為者，即
    屬相當（最高法院108年度台上字第3585號判決意旨參照）
    。被告丙○○將所收取之詐欺款項交付予同案被告甲○○後，同
    案被告甲○○再將款項交回本案詐欺集團，將無從追查款項之
    流向，使該詐欺所得款項之去向不明，客觀上已製造該詐欺
    犯罪所得金流斷點，達成隱匿犯罪所得之效果，自屬洗錢防
    制法第2條第2款之洗錢行為明確。
　⒊核被告丙○○所為，係犯洗錢防制法第14條第1項之一般洗錢罪
    、刑法第216條、第211條之行使偽造公文書罪、同法第339
    條之4第1項第1款、第2款之三人以上共同冒用公務員名義詐
    欺取財罪。
　⒋起訴書認被告丙○○僅涉犯刑法第339條之4第1項第1款、第2款
    之三人以上共同冒用公務員名義詐欺取財罪，漏未論及被告
    丙○○涉犯洗錢防制法第14條第1項之一般洗錢罪、刑法第216
    條、第211條之行使偽造公文書罪，惟此部分與上開起訴後
    經本院認定有罪之加重詐欺取財罪為想像競合犯之裁判上一
    罪，為起訴效力所及，二者基本社會事實同一，復經本院告
    知此部分所涉罪名，並經公訴檢察官當庭論告（見本院審訴
    卷第72頁、本院訴卷二第233頁），無礙被告防禦權之行使
    ，爰依法變更起訴法條。
　㈡共同正犯：
　⒈詐欺集團式之犯罪，不必每一共犯均有直接聯繫，亦不必每
    一階段均參與，只須分擔犯罪行為之一部，即應對於全部所
    發生之結果共同負責，乃因集團犯罪多有分工，缺一環節即
    無從完成全部犯罪計畫。
　⒉本案詐欺集團成員對告訴人施以詐術後，分次如附表一所示
    之地點、時間，由不同車手前往向告訴人收取詐欺款項及交
    付偽造之公文書，並繼續指派另案被告彭祥榮向告訴人收取
    詐欺款項及交付偽造之公文書。被告丙○○雖非實際參與詐騙
    告訴人之行為，僅有於109年11月18日向告訴人收取詐欺款
    項並交付如附表二所示之偽造公文書，然參與部分屬於本案
    詐欺集團詐欺告訴人犯罪歷程中不可或缺之重要環節，被告
    丙○○顯係基於共同犯意聯絡所為之行為分擔，即使被告丙○○
    與同案被告乙○○、同案被告彭祥榮、其他真實姓名年籍均不
    詳之本案詐欺集團車手、電話詐騙等其他成員謀面或直接聯
    繫，仍無礙於被告丙○○共同參與本案詐欺告訴人犯罪之認定
    。是以，被告丙○○與同案被告甲○○、乙○○、另案被告彭祥榮
    、及其他本案詐欺集團之收款車手、電話詐騙等其他成員間
    ，就上開加重詐欺取財、洗錢、行使偽造公文書之犯行，均
    有犯意聯絡及行為分擔，應論以共同正犯。
　㈢罪數關係：
　⒈本案詐欺集團成員先於不詳時、地偽造公印或公印文之行為
    ，為偽造公文書之階段行為，而本案詐欺集團成員偽造公文
    書之低度行為，應為被告丙○○行使偽造公文書之高度行為所
    吸收，不另論罪。又被告丙○○冒用公務員名義、僭行公務員
    職權，固該當刑法第158條第1項僭行公務員職權罪之構成要
    件，然刑法既另增訂刑法第339條之4第1項第1款之冒用公務
    員名義詐欺取財罪，將上揭刑法第158條第1項僭行公務員職
    權罪之構成要件包攝在內，而以詐欺犯罪之加重處罰事由，
    成為另一獨立之詐欺犯罪態樣，予以加重處罰，是上揭冒用
    公務員名義詐欺取財所為，應僅構成一罪，自不另成立刑法
    第158條第1項僭行公務員職權罪。
　⒉被告丙○○上開犯行係以一行為觸犯前開數罪名，為想像競合
    犯，均應依刑法第55條前段規定，應從一重論以三人以上共
    同冒用公務員名義犯詐欺取財罪處斷。
　㈣關於洗錢防制法第16條第2項的說明：
　⒈按想像競合犯係一行為觸犯數罪名，行為人犯罪行為侵害數
    法益皆成立犯罪，僅因法律規定從一重處斷科刑，而成為科
    刑一罪而已，自應對行為人所犯各罪均予適度評價，始能對
    法益之侵害為正當之維護。因此法院於決定想像競合犯之處
    斷刑時，雖以其中最重罪名之法定刑作為裁量之準據，惟具
    體形成宣告刑時，亦應將輕罪之刑罰合併評價。基此，除非
    輕罪中最輕本刑有較重於重罪之最輕本刑，而應適用刑法第
    55條但書規定重罪科刑之封鎖作用，須以輕罪之最輕本刑形
    成處斷刑之情形以外，則輕罪之減輕其刑事由若未形成處斷
    刑之外部性界限，自得將之移入刑法第57條或第59條之科刑
    審酌事項內，列為是否酌量從輕量刑之考量因子（最高法院
    110年度台上字第5098號判決意旨參照）。
　⒉被告丙○○於偵查中及本院審理時均自白一般洗錢犯行，依洗
    錢防制法第16條第2項規定原應減輕其刑，但被告丙○○所犯
    一般洗錢罪係屬想像競合犯其中之輕罪，被告丙○○上開犯行
    係從一重之三人以上共同冒用公務員名義犯詐欺取財罪，就
    被告丙○○此部分想像競合輕罪得減刑部分，依上開說明，由
    本院於後述依刑法第57條量刑時一併衡酌該部分減輕其刑事
    由，附此說明。　
二、科刑：
　　爰以行為人之責任為基礎，審酌被告丙○○不思以正當途徑賺
    取錢財，因貪圖可輕鬆得手之不法利益，加入本案詐騙集團
    擔任車手，更冒用公務員之名義，遂行詐騙集團財產犯罪，
    造成被害人受有財產損失，且使不法份子得以隱匿真實身分
    及犯罪所得去向，減少遭查獲之風險，助長犯罪猖獗，危害
    金融秩序及影響社會正常交易安全，所為實值非難，且迄今
    尚未與告訴人間達成和解，而未能賠償告訴人所受之損害，
    然考量被告於偵查及審理中均坦承犯行，並合於洗錢防制法
    第16條第2項規定之自白減輕其刑事由，而得作為量刑之有
    利因子，犯後態度尚可，兼衡被告參與本案詐騙集團之期間
    非長及程度非深，尚非本案詐騙集團中之核心成員，再參以
    被告於本院審理時自陳之智識程度、家庭經濟生活狀況等一
    切情狀（見本院訴卷二第234頁），量處如主文所示之刑。
    　　
肆、沒收：
一、犯罪所得：
　㈠被告丙○○因本案犯行獲有報酬45,000元等情，業據被告丙○○
    於本院審理時供承明確（見本院訴卷二第232頁），為其犯
    罪所得，依刑法第38條之1第1項前段、第3項規定沒收，並
    於全部或一部不能沒收或不宜執行沒收時，追徵其價額。　
　㈡至被告丙○○向告訴人收受之150萬元部分，已轉交予同案被告
    甲○○，對該等款項已無事實上管理權，自難認此部分洗錢罪
    之標的為被告所有，無庸依洗錢防制法第18條第1項規定宣
    告沒收。
二、偽造之印文部分：　　
　㈠按偽造之印文或署押，不問屬於犯人與否，沒收之，刑法第2
    19條定有明文，該條規定係採義務沒收主義，凡偽造之印文
    或署押，不論是否屬於犯人所有，亦不論有無搜獲扣案，苟
    不能證明其已滅失，均應依法宣告沒收（最高法院94年度台
    上字第3518號判決意旨參照）。
　㈡證人即告訴人於警詢中證稱：109年11月18日有位男生來跟我
    收款，現場有交付公文，每次來跟我收錢的人都會給我公文
    ，只有109年12月1日沒有給我，後來才於109年12月10日由
    彭祥榮補給我等語（見偵卷第127至131頁）。被告丙○○亦於
    本院審理時供稱：我有去超商影印過1次，然後交出去給告
    訴人等語（見本院訴卷二第232至233頁），觀諸附表二所示
    之公文書內容，足見本案詐欺集團之詐欺手法係於收款時交
    付偽造之公文書，以此誆騙「臺灣臺中地方法院」實收金額
    該次款項所用，準此，被告丙○○於109年11月18日確有交付
    如附表二之偽造公文書無訛。
　㈢惟被告丙○○該次所交付之偽造公文書，既已交付予告訴人收
    執，自非被告丙○○所有之物，亦非屬違禁物，依法自無用宣
    告沒收。然如附表二偽造之公文書上之印文既屬偽造，仍應
    依刑法第219條宣告沒收。
　㈣另本案並無證據證明詐欺集團成員係偽造印章後，蓋印於本
    案偽造公文書而偽造印文，實無法排除詐欺集團成員係以電
    腦套印或其他方式偽造附表所示之印文，故不另就偽造印章
    部分宣告沒收。　　     
乙、公訴不受理部分：
一、公訴意旨另認被告乙○○與同案被告丙○○、甲○○及本案詐欺集
    團成員共同為上開犯行（附表一編號1、2、10、11、12），
    涉犯刑法第339條之4第1項第1款、第2款三人以上共同冒用
    公務員名義加重詐欺取財犯行等語。
二、按被告死亡者，應諭知不受理之判決；不受理之判決，得不
    經言詞辯論為之，刑事訴訟法第303條第5款、第307條分別
    定有明文。
三、經查，被告乙○○於111年10月27日死亡等情，有其個人戶籍
    資料查詢結果在卷可查（見本院訴卷二第267頁），揆諸前
    開法條規定，爰不經言詞辯論，就被告乙○○被訴部分，逕為
    不受理之判決。
據上論斷，應依刑事訴訟法第299條第1項前段、第300條、第303
條第5 款、第307條，判決如主文。
本案經檢察官游明慧提起公訴，檢察官廖彥鈞到庭執行職務。
中　　華　　民　　國　　111 　年　　12　　月　　6 　　日
　　　　　　　　　刑事第二庭   審判長法　官  林秋宜
                                     法　官　曾正龍
　　　　　　　　　　　　　　　       法　官　黃靖崴
以上正本證明與原本無異。 
如不服本判決應於收受送達後20日內向本院提出上訴書狀，並應
敘述具體理由；其未敘述上訴理由者，應於上訴期間屆滿後20日
內向本院補提理由書（須附繕本）「切勿逕送上級法院」。告訴
人或被害人如對於本判決不服者，應具備理由請求檢察官上訴，
其上訴期間之計算係以檢察官收受判決正本之日期為準。因疫情
而遲誤不變期間，得向法院聲請回復原狀。
                                     書記官  阮弘毅
中　　華　　民　　國　　111 　年　　12　　月　　7 　　日
附錄本案論罪科刑法條：
【刑法第211條】偽造、變造公文書，足以生損害於公眾或他人
者，處一年以上七年以下有期徒刑。
【刑法第216條】行使第210條至第215條之文書者，依偽造、變
造文書或登載不實事項或使登載不實事項之規定處斷。
【刑法第339條之4第1項第1、2款】
犯第339條詐欺罪而有下列情形之一者，處1年以上7年以下有期
徒刑，得併科1百萬元以下罰金：
一、冒用政府機關或公務員名義犯之。
二、三人以上共同犯之。
【洗錢防制法第14條第1項】有第二條各款所列洗錢行為者，處
七年以下有期徒刑，併科新臺幣五百萬元以下罰金。
附表一：
編號 告訴人交付 款項時間 金額（新臺幣） 是否有交予告訴人如附表二偽造之文書 車手 1 109年11月16日 下午2時58分許 150萬元 是 乙○○ 2 109年11月17日 中午12時29分許 200萬元 是 乙○○ 3 109年11月18日 上午11時34分許 150萬元 是 真實姓名年籍均不詳之本案詐欺集團成員 4 109年11月18日 中午12時46分 100萬元 是 真實姓名年籍均不詳之本案詐欺集團成員 5 109年11月18日 下午3時46分許 150萬元 是 丙○○ 6 109年11月19日 上午11時57分許 70萬元 是 真實姓名年籍均不詳之本案詐欺集團成員 7 109年11月19日 下午12時57分許 130萬元 是 真實姓名年籍均不詳之本案詐欺集團成員 8 109年11月19日 下午1時55分許 120萬元 是 真實姓名年籍均不詳之本案詐欺集團成員 9 109年11月23日 下午3時30分許 50萬元 是 真實姓名年籍均不詳之本案詐欺集團成員 10 109年11月25日 上午10時40分許 50萬元 是 乙○○ 11 109年11月25日 上午11時55分許 80萬元 是 乙○○ 12 109年11月25日 下午12時51分許 50萬元 是 乙○○ 13 109年11月25日 下午4時3分許 80萬元 是 真實姓名年籍均不詳之本案詐欺集團成員 14 109年12月1日 下午2時37分許 40萬元 否 真實姓名年籍均不詳之本案詐欺集團成員 15 109年12月10日 下午4時43分許 經告訴人與警方配合而逮捕車手 是（連同編號14之文件一同攜帶） 彭祥榮 
附表二：
文書名稱 偽造之印文 「臺灣臺中地方法院公證款 請求展緩執行凍結令申請書」1張 「臺灣臺中地方法院」1枚